福建高等法院金門分院民事判決　　　　　　　　　　　　　九十年度上易字第七號
　　上訴人即
　　附帶被上訴人　　甲○○　　.
　　被上訴人即
　　附帶上訴人　　　楊金星即中理營造廠　　住金門縣金城鎮○○路○段六○號
　　訴訟代理人　李志澄律師
右當事人間請求給付工程款事件，上訴人對於中華民國九十年八月三日福建金門地方
法院八十九年度訴更字第一號第一審判決提起上訴，並減縮訴之聲明，被上訴人則提
起附帶上訴，本院判決如左：
    主    文
上訴及附帶上訴均駁回。
第二審訴訟費用，關於上訴部分，由上訴人負擔；關於附帶上訴部分，由附帶上訴人
負擔。
    事    實
甲、上訴人即附帶被上訴人方面：
一、聲明：求為判決：
    （一）上訴部分：１、原判決不利於上訴人部分廢棄。２、被上訴人應再給付上
          訴人新台幣（下同）六十三萬九千七百四十三元及自民國（下同）八十七
          年十二月二十九日起至清償日止，按年息百分之五計算之利息。
    （二）附帶上訴部分：附帶上訴駁回。
二、陳述：除與原判決記載相同部分，予以引用外，並補稱：
（一）關於利息請求之起算日減縮自八十七年十二月二十九日起算。
（二）上訴人向被上訴人轉承包台北市○○區○○路拓寬電力及電信管線埋設工程，
      工程款一百四十七萬七千三百六十五元，並未作成書面契約，僅係兩造口頭約
      定，而以傳真函所載做為工程施作項目之依據。
（三）上訴人雖於另案原審八十五年度訴字第七號起訴請求被上訴人給付全部工程款
      一百四十七萬七千三百六十五元，惟於審理期間主動減縮為僅請求已估驗部分
      之款項八十三萬七千六百二十二元，並於上訴本院（八十五年度上字第十七號
      ）後，與被上訴人就該部分款項達成和解。至其餘六十三萬九千七百四十三元
      ，則因業經減縮而脫離訴訟繫屬，自不在和解效力所及。況上訴人始終未拋棄
      該部分工程款之請求權。
（四）被上訴人向台北市政府承包之系爭工程業經驗收完畢，且已受領台北市政府所
      給付之總工程款一百六十三萬九千四百十七元。
三、證據：除援用原審之立證方法外，並補提出第三次估驗明細表、詳細表、支票及
    退票理由單、電信營繕工程結算明細表、電力營繕工程結算明細表、本院民事裁
    定及傳真函為證。
乙、被上訴人即附帶上訴人方面：
一、聲明：求為判決：
    （一）上訴部分：上訴駁回。
    （二）附帶上訴部分：１、原判決關於命附帶上訴人給付二十二萬二千五百元本
          息部分，及該部分假執行之宣告暨訴訟費用之裁判均廢棄。２、附帶被上
          訴人在第一審之訴及假執行之聲請均駁回。
二、陳述：除與原判決記載相同部分，予以引用外，並補稱：
（一）上訴人就原審八十五年度訴字第七號民事判決聲明不服所提起之上訴理由中，
      主張總工程款為一百四十七萬七千三百六十五元，惟被上訴人在本院八十五年
      度上字第十七號審理就總工程款有爭執，並主張應為八十三萬七千元，兩造在
      本院審理該案時所達成之和解，應係針對全部工程款所為之和解，並非僅就八
      十三萬七千六百二十二元。
（二）台北市○○○路四七三巷電信電力管道埋設工程乃被上訴人向台北市政府工務
      局承攬，再轉包予訴外人聖航工程有限公司（下稱聖航公司），故被上訴人與
      上訴人間就該工程並無任何契約關係。雖被上訴人有與上訴人訂定八十四年六
      月二十二日協議書，惟係因聖航公司積欠上訴人二十二萬二千五百元工程款，
      上訴人雖持有聖航公司負責人袁金寶所簽發到期日為同年八月二十日之同額本
      票，但拒絕配合辦理驗收手續，被上訴人為恐台北市政府課以違約責任，迫於
      情勢，乃與上訴人達成上開協議，並非另與上訴人成立委任契約，實僅為代墊
      償還債務之約定。否則何須約定以支票換回本票？至嗣因上訴人單方遲延至八
      十六年十二月三十日始完成驗收手續，而斯時袁金寶之本票已超過請求權時效
      ，聖航公司亦已倒閉，故上訴人之給付顯已不符債務本旨，被上訴人既無從向
      聖航公司或袁金寶請求損失，自得拒絕上訴人代償之請求。且得就此部分主張
      抵銷。
（三）上訴人不能舉證證明材料確有剩餘且不可歸責於上訴人，則上訴人請求被上訴
      人給付退料部分之費用，亦屬無據。
三、證據：援用原審之立證方法。
丙、本院依職權調閱本院八十五年度上字第十七號（含原審八十五年度訴字第七號）
    民事卷宗。
    理    由
一、本件上訴人於提起上訴後，就其在原審所為利息請求部分之聲明，減縮為自八十
    七年十二月二十九日起算，核與民事訴訟法第四百四十六條第一項但書及第二百
    五十五條第一項第三款規定相符，且為被上訴人所不爭執，自應准許。又本件雖
    經被上訴人抗辯關於上訴人請求承攬報酬六十三萬九千七百四十三元本息部分，
    與兩造在本院八十五年度上字第十七號民事事件審理時所達成訴訟上和解之給付
    承攬報酬事件，為同一事件，故上訴人就此部分不得再重行起訴云云。惟按民事
    訴訟法第三百八十條第一項所規定與確定判決有同一效力之和解，專指兩造就原
    告訴請法院裁判之訴訟標的範圍所為訴訟上和解而言，並不及於訴訟標的以外事
    項之讓步（最高法院八十四年度台上字第一九五九號及八十四年度台上字第二四
    四○號判決參照）。經查本件上訴人於本院八十五年度上字第十七號請求給付承
    攬報酬事件（原審字號為八十五年度訴字第七號），係聲明求為命被上訴人給付
    八十三萬七千六百二十二元及自八十四年十二月二十一日起至清償日止，按年息
    百分之五計算之利息，至上訴人其餘承攬報酬請求權六十三萬九千七百四十三元
    本息部分，則業據上訴人於第一審終結前減縮該項請求，故並不在本院八十五年
    度上字第十七號所得審理之訴訟範圍。又查如兩造有於本院上開事件審理之同時
    有就訴訟標的（即八十三萬七千六百二十二元本息）及訴訟標的外事項（即六十
    三萬九千七百四十三元本息）一併進行和解之合意，則於本院所為之和解筆錄，
    針對此二項內容，亦應有明確區分之記載，惟查本院上開訴訟上和解筆錄並無特
    別記載，業經本院調閱上開民事卷宗查核明確，則自難認兩造有就非屬訴訟標的
    事項達成和解之合意。故應認兩造在本院上開民事事件中之和解標的僅為承攬報
    酬請求權八十三萬七千六百二十二元及自八十四年十二月二十一日起至清償日止
    ，按年息百分之五計算之利息請求權，而與本件上訴人另行起訴請求之六十三萬
    九千七百四十三元本息，並非同一事件，自無一事不再理法則之適用，故被上訴
    人所為此部分之抗辯，並不足取。均合先敘明。
二、本件上訴人主張：伊於八十一年間承作被上訴人向台北市政府工務局養護工程處
    （以下簡稱為養工處）承攬之「台北市○○區○○路末段拓寬電力及電信管線埋
    設工程」（下稱新民路工程），約定總工程款為一百四十七萬七千三百六十五元
    。伊已於八十三年四月間完工，惟被上訴人僅給付八十三萬七千六百二十二元工
    程款，就其餘工程款六十三萬九千七百四十三元，則迄未給付；又被上訴人於八
    十四年六月二十二日，與伊協議由伊代為辦理其向養工處承攬之光復南路工程之
    驗收手續，約定對價為二十二萬二千五百元，伊已完成上開代辦驗收手續，而被
    上訴人僅給付其中五萬元，就其餘十七萬二千五百元部分，迄未支付。另伊為完
    成驗收手續，復代被上訴人墊付五萬元購買塑膠彎管等應退回養工處之材料，而
    依兩造所訂定協議書第三條之約定，退料應由被上訴人負責等情，爰依承攬契約
    及協議書之約定，求為命被上訴人給付八十六萬二千二百四十三元（其計算式為
    ：639743+172500+50000=862243），及自支付命令送達之翌日（即八十七年十二
    月二十九日）起至清償日，按年息百分之五計付利息之判決（原審判決命被上訴
    人給付二十二萬二千五百元本息，駁回上訴人其餘之訴，上訴人就其敗訴部分提
    起上訴，並就利息請求部分聲明減縮，被上訴人就其敗訴亦提起附帶上訴）。
    被上訴人則以：新民路工程之工程款總價，並非一百四十七萬七千三百六十五元
    ，而應係八十三萬七千六百六十二元，並經伊給付完畢。再兩造就光復南路工程
    ，並不存在承攬或委任關係。而兩造於八十四年六月二十二日所簽訂之協議書，
    僅係代償之約定，嗣因上訴人違反約定，遲至八十六年十二月三十日始配合完成
    驗收手續，伊自得拒絕履行該協議之付款義務。又上訴人不能舉證證明上開五萬
    元退料確係不可歸責於上訴人之事由而須補料以便退回養工處，則上訴人請求被
    上訴人補償五萬元，亦屬無據等語，資為抗辯。
三、經查上訴人主張伊於八十一年間承作被上訴人向養工處承攬之新民路工程，約定
    總工程款為一百四十七萬七千三百六十五元。伊已於八十三年四月間完工，惟被
    上訴人僅給付八十三萬七千六百二十二元工程款，就其餘工程款六十三萬九千七
    百四十三元，則迄未給付之事實，固據其提出台北市政府工務局養護工程處詳細
    表之傳真函為證（見本院卷第六四頁及第六六頁），惟為被上訴人所否認，並抗
    辯伊與上訴人並未達成工程款為一百四十七萬七千三百六十五元之合意等語。經
    查上開傳真函上僅記載台北市政府工務局養護工程處工程內容明細及單價，並無
    任何關於兩造對契約必要之點合意之文字表示。故該傳真函充其量僅能據為被上
    訴人曾傳真上開養工處之明細表予上訴人，尚難認兩造已就施工之確切內容及工
    程款總額已達成合意，況被上訴人於原審八十五年度訴字第七號民事事件審理時
    ，始終對上訴人所主張之報酬總額為爭執，並抗辯系爭承攬總報酬僅為八十三萬
    七千元（見原審上開卷所附八十五年度補字第二號第二頁至第三頁之支付命令異
    議狀及原審八十五年度訴字第七號卷第八六頁），在本院八十五年度上字第十七
    號審理時，亦作如是抗辯（見本院上開卷第三八頁背面）。而上訴人除提出上開
    傳真函外，始終不能舉證證明被上訴人確有允諾該項施工之承攬報酬為一百四十
    七萬七千三百六十五元之事實（見本院卷第七二頁），則其所為此部分之主張，
    自難認為真實。其請求被上訴人應再給付工程款六十三萬九千七百四十三元，即
    屬無據。
四、又上訴人主張被上訴人於八十四年六月二十二日，與伊簽訂協議書，約定由伊代
    為辦理被上訴人向養工處承攬之光復南路工程之驗收手續，被上訴人則除先行支
    付五萬元外，於手續完成後，應再支付金額為十七萬二千五百元之即期支票，詎
    伊完成上開驗收手續後，被上訴人迄未支付上開十七萬二千五百元之事實，業據
    上訴人提出協議書為證（見原審八十八年度訴字第三號卷第二０頁），且為被上
    訴人所不爭執，自堪認為真實。雖被上訴人抗辯兩造係約定伊僅係代上訴人之上
    包聖航公司清償該公司積欠上訴人之工程款二十二萬二千五百元，並由上訴人將
    聖航公司負責人袁金寶所簽發之同面額本票交付，以便追索，惟嗣因上訴人遲延
    辦理驗收，致本票追索權時效消滅，無法向袁金寶求償，故伊自得拒絕給付上開
    款項，或主張抵銷云云。惟為上訴人所否認。經查兩造並非上開光復南路工程承
    攬契約之當事人，此為兩造所不爭執。故上訴人對被上訴人本無代為辦理驗收之
    契約義務，係因被上訴人與上訴人另行簽訂系爭協議書後，上訴人始有對被上訴
    人負上開代為辦理驗收之義務。而此項義務之對價即為被上訴人應於立協議書時
    給付五萬元本票一紙，並於手續完成後交付相當於現金之面額為十七萬二千五百
    元之即期支票（見上開協議書第一條及第二條約定），至上訴人交付伊所持有袁
    金寶簽發之本票予被上訴人之約定，乃係上訴人將對於袁金寶之票據債權讓與被
    上訴人，並以交付袁金寶所簽發之本票為憑，故該約定並非本件代辦驗收契約之
    必要之點，而不在該契約之對價範圍。故本件上訴人既已依協議書之約定為代辦
    驗收手續，被上訴人即有依協議書之約定給付對價即十七萬二千五百元之即期支
    票或同額現金之義務，自不得以非契約必要之點且非屬契約對價之債權讓與約定
    中關於第三人袁金寶所簽發之本票已罹於時效無法追索為由，而免除其應履行之
    付款義務，或主張抵銷。是被上訴人所為此部分之抗辯，並不足取。
五、再上訴人另主張伊為完成養工處光復南路工程之驗收手續，代被上訴人墊付五萬
    元購買塑膠彎管等應退回養工處之材料，而依兩造所訂定協議書第三條之約定，
    退料應由被上訴人負責之事實，亦據其提出上開協議書及統一發票為證（見原審
    八十八年度訴字第三號卷第二０頁及第二一頁），又上開退料確經養工處收受之
    事實，亦有電信繳退廢料單在卷可憑（見原審八十八年度訴字第三號卷第一二０
    頁至第一二一頁），自堪信為真實。被上訴人雖抗辯上訴人應證明上開退料費用
    之支出係不可歸責於上訴人云云。惟按當事人主張有利於己之事實者，就其事實
    有舉證之責任，民事訴訟法第二百七十七條定有明文。本件依舉證責任分配之法
    則，關於系爭退料費用之支出係可歸責於上訴人之事實乃有利於被上訴人之積極
    事實，自應由被上訴人負舉證之責，惟被上訴人就此並不能舉證以實其說，反抗
    辯應由上訴人負舉證責任證明該項支出係不可歸責於上訴人，揆諸上開說明，被
    上訴人所為此部分之抗辯，亦不足取。
六、綜上所述，上訴人本於承攬契約，請求被上訴人給付工程款六十三萬九千七百四
    十三元及自八十七年十二月二十九日起至清償日止，按年息百分之五計算之利息
    ，即屬無據，不應准許。至其本於協議書之約定，請求被上訴人給付二十二萬二
    千五百元及自八十七年十二月二十五日起至清償日止，按年息百分之五計算之利
    息，則屬有據，應予准許。從而，原審就上開不應准許部分，所為上訴人敗訴之
    判決，所持理由雖與本院不同，惟結論並無二致，仍應予維持。上訴論旨指摘原
    判決此部分不當，求予廢棄改判，為無理由；就上開應予准許部分，所為被上訴
    人敗訴之判決，亦無不合。被上訴人之附帶上訴論旨指摘原判決此部分不當，求
    予廢棄改判，為無理由。
七、至兩造其餘之攻擊或防禦方法，及未經援用之證據，經本院斟酌後，認為均不足
    以影響本判決之結果，自無逐一詳予論駁之必要，併此敘明。
八、據上論結，本件上訴及附帶上訴均為無理由，依民事訴訟法第四百四十九條第一
    項、第二項、第七十八條，判決如主文。
中　　　華　　　民　　　國　　九十一　　年　　　三　　　月　　二十一　　日
                                福建高等法院金門分院民事庭
                                    審判長法　官　郭　君　勳
                                　　      法　官　劉　啟　陽
                                          法　官　謝　碧　莉
右正本證明與原本無異。
兩造均不得上訴。
中　　　華　　　民　　　國　　九十一　　年　　　三　　　月　　二十二　　日
　　　　　　　　　　　　　　　　　　　　　書記官　李　麗　鳳
